【裁判字號】    97,上訴,1192
【裁判日期】    970903
【裁判案由】    偽造有價證券
【裁判全文】
臺灣高等法院高雄分院刑事判決        97年度上訴字第1192號
上  訴  人
即  被  告  甲○○
選任辯護人  李孟哲律師
上列上訴人因偽造有價證券案件，不服臺灣高雄地方法院97年度
訴字第307 號中華民國97年5 月30日第一審判決（起訴案號：臺
灣高雄地方法院檢察署96年度偵字第29641 號），提起上訴，本
院判決如下：
    主  文
原判決撤銷。
甲○○連續意圖供行使之用，而偽造有價證券，處有期徒刑壹年
拾月。緩刑肆年。如附表所示偽造本票陸張，均沒收之。
    事  實
一、甲○○於民國88年間，因經濟狀況不佳，急欲向丙○○借錢
    周轉，因丙○○要求甲○○之父乙○○簽發本票以供借款擔
    保，甲○○竟基於供行使之用而偽造有價證券之概括犯意，
    於附表所示日期，在不詳處所，填寫如附表所示之金額及發
    票日，並在發票人欄偽簽乙○○之署名，而連續偽造如附表
    所示本票共6 紙，並於各該本票偽造完成後即交予丙○○而
    行使之，以供擔保。嗣丙○○因甲○○拒不還款且避不見面
    ，丙○○向乙○○追索，而悉上情。
二、案經丙○○訴由臺灣高雄地方法院檢察署檢察官偵查起訴。
    理  由
壹、程序部分：
一、按被告以外之人於偵查中向檢察官所為之陳述，除顯有不可
    信之情況者外，得為證據，刑事訴訟法第159 條之1 第2項
    定有明文。證人依法應具結而未具結者，其證言不得作為證
    據，同法第158 條之3 亦有明文。因被告以外之人於偵查中
    向檢察官之陳述，性質上仍屬傳聞證據，雖檢察官向被告以
    外之人所取得之陳述，原則上均能遵守法律規定，不致違法
    取供，其可信性極高，故法律規定除顯有不可信之情況者外
    ，得為證據，惟若以證人身分應訊，則應依法具結，始有證
    據能力。辯護人主張告訴人丙○○於偵查中之陳述，未經具
    結，無證據能力云云。然查，丙○○於偵查中，均係以告訴
    人身分受檢察官訊問，而非以證人身分受訊問，有其偵訊筆
    錄在卷可稽，故縱其未經具結後而為陳述，亦不違反上開證
    人應具結之規定。另被告及辯護人亦未指出丙○○於偵查中
    之陳述有何顯不可信之情形，且丙○○於原審審理時業已到
    庭作證，被告之對質、詰問權，亦經充分保障，故認丙○○
    於偵查中之陳述，有證據能力。
二、再按被告以外之人於審判外之陳述，雖不符刑事訴訟法第15
    9 條之1 至第159 條之4 之規定，而經當事人於審判程序同
    意作為證據，法院審酌該言詞陳述或書面陳述作成時之情況
    ，認為適當者，亦得為證據。當事人、代理人或辯護人於法
    院調查時知有第159 條第1 項不得為證據之情形，而未於言
    詞辯論終結前聲明異議者，視為有前項之同意，同法第159
    條之5 第1 、2 項定有明文。立法意旨在於傳聞證據未經當
    事人之反對詰問予以核實，原則上先予排除，惟若當事人已
    放棄反對詰問權，於審判程序中表明同意該等傳聞證據可作
    為證據，基於尊重當事人對傳聞證據之處分權，及證據資料
    愈豐富，愈有助於真實發見之理念，且強化言詞辯論主義，
    使訴訟程序得以順暢進行，上開傳聞證據亦均具有證據能力
    。查本案據以認定被告犯罪事實存否之其他被告以外之人之
    言詞或書面陳述，被告、辯護人及檢察官於原審及本院審理
    時，均同意作為證據，且於本院言詞辯論終結前，均未聲明
    異議，而本院審酌該言詞陳述及書面陳述作成之情況，未見
    有何不適當之情形，故依前開規定，均得為證據。
貳、實體部分：
一、訊據被告呂文小，矢口否認有何上開犯行，辯稱：上開本票
    雖係伊所簽發，並簽伊父親乙○○之姓名，但伊於簽名時，
    有打電話經伊父親同意云云。經查：
  (一)告訴人丙○○於原審審理時證稱：借錢時，伊要求被告的父
    親擔保，被告就交付他父親的本票，伊沒有看到被告寫本票
    ，他向伊說他父親有同意，他有沒有在伊面前打電話給他父
    親，伊不記得了。後來伊將本票出示給他父親看，他父親說
    不是他的筆跡，他也沒有同意等語（見原審97年5 月20日審
    判筆錄，原審卷第42-47頁）。
  (二)被告於偵查中稱：「（為何簽你父親名字？）當時我是跟錢
    莊借錢，為了要還錢我就看報紙有人願意借錢，就從報上找
    到丙○○，他知道我爸爸是退伍軍人，而且也知道我狀況不
    大好，所以他就借我錢，叫我本票簽我爸爸名字，我爸爸不
    知道也不同意。」等語；又於原審97年4 月1 日準備程序時
    供稱：「我承認我有簽6 張本票，上次會只承認簽2 張5 萬
    元本票是因為我只記得欠他（指丙○○）10萬元簽了2 張5
    萬元本票，回去回想之後其他本票也是我簽的，但是那些錢
    我都已經還了。」等語（見96年度偵字第29641 號卷第7頁
    、原審卷第26頁至27頁）。故被告於偵查中及原審準備程序
    時，曾自白有上開犯行。
  (三)而證人即被告之父乙○○於原審審理時證稱：法院所提示6
    張本票影本上所簽的「乙○○」不是伊的筆跡，也不曉得什
    麼是本票，本票什麼樣子伊都沒有看過。……被告沒有跟伊
    說要向人家借錢然後要簽本票或借據，也沒有打電話跟伊講
    說要簽東西等語（見原審97年5 月20日審判筆錄，原審卷第
    51-54 頁）。
  (四)則被告上開於偵查及原審準備程序時之自白，與告訴人及被
    告父親乙○○2 人於原審審理時所證相符，而乙○○又係被
    告之父親，當無故意誣陷被告之虞，故告訴人及乙○○2 人
    與被告上開自白相符之證述，自可採信。
  (五)被告於原審及本院審理時，雖翻異前詞，而以上開情詞置辯
    。然查，乙○○於原審審理時，已證稱：被告不曾打電話跟
    伊講等語，業如上述，而與被告上開所辯不符，而乙○○當
    無故意誣陷被告之虞，且所證可以採信，業如上述，故認被
    告上開所辯，當係事後卸責之詞，不能採信。
  (六)此外並有如附表所示6 張本票影本在卷可稽（見96他6620號
    卷第5 、6 頁；96偵29641 號卷第14頁），故被告上開自白
    與事實相符，被告上開所辯，不能採信，被告犯行，事證明
    確，應依法論科。
二、按行為後法律有變更者，適用行為時之法律，但行為後之法
    律有利於行為人者，適用最有利於行為人之法律，刑法第2
    條第1 項定有明文。就被告所犯刑法第201 條第1 項偽造有
    價證券罪之罰金刑而言，95年6 月14日修正公布之刑法施行
    法第1 條之1 將其貨幣單位及提高額度另作規定，換算結果
    與舊法固無不同，然刑法於95年7 月1 日修正施行前之第33
    條第5 款原規定罰金刑為銀元1 元以上即新臺幣3 元以上，
    修正後該條款則將罰金刑提高為新臺幣1 千元以上，並以百
    元計算之，核諸刑法第35條所規定刑之輕重比較標準，該等
    罪名之刑度應以行為時之法律規定較有利於被告。其次，就
    罰金刑之減輕，依修正後刑法第67條規定，其最高度及最低
    度同減輕之，與修正前刑法第68條所定僅減輕其最高度加以
    比較，以修正後規定較有利於被告。再者，95年7 月1 日修
    正施行之刑法已刪除第56條關於連續犯之規定，而被告本件
    多次偽造本票持向告訴人行使，依修正前即行為時之規定，
    其前後多次所為，應依連續犯規定論以一罪，但依修正後之
    規定則均應予以分論併罰，故以舊法較有利於被告。被告行
    為後之法律已有如上之變更，經綜合比較結果，新法僅有在
    罰金刑之減輕部分較有利於被告，仍以整體適用舊法對於被
    告較為有利，是應依刑法第2 條第1 項前段規定，適用被告
    行為時之舊法論處。
三、核被告所為，係犯刑法第201 條第1 項之偽造有價證券罪。
    被告偽造「乙○○」署押乃偽造有價證券之部分行為，不另
    論罪；其於偽造有價證券後，復持之行使，行使偽造有價證
    券之低度行為，應為偽造有價證券之高度行為所吸收，亦不
    另論罪。其先後多次所為，時間近接，所犯罪名均相同，顯
    係基於概括犯意所為，應依修正前刑法第56條論以連續犯之
    一罪，並加重其刑。另被告係看報紙後向告訴人借款，告訴
    人明知被告本人並無資力而仍借款，並要求被告交付其父乙○○簽發之本票，被告因需款急迫而偽造其父親之本票交付
    告訴人，本院認此一犯罪之原因與環境，在客觀上足以引起
    一般同情，認為本案宣告法定低度刑期尤嫌過重者，應依刑
    法第59條規定酌量減輕其刑。被告同時有刑之加重及減輕事
    由，依法應先加後減。
四、原審認被告上開犯罪事證明確，而予依法論科，固非無見；
    惟查：(1)被告交付告訴人之本票，僅有被告父親乙○○之簽
    名，而無被告本人之簽名，足認告訴人於借款時，亦明知被
    告本人並無資力清償，而其仍借款予被告，難認被告應另構
    成刑法詐欺取財罪，此觀諸告訴人於偵查中亦稱：被告並無
    詐欺等語（見96年8 月30日偵訊筆錄，96他6620號卷第11頁
    ）；又於原審審理時證稱：被告係先打電話向伊借錢，伊同
    意，被告給伊一個帳戶，伊把錢匯到該帳戶後，被告才把本
    票交給伊等語益明。原審認被告所為另構成刑法詐欺取財罪
    ，尚有違誤；(2)被告犯行，應依刑法第59條規定酌量減輕其
    刑，業如上述，原審未依該規定減輕，亦有未合。被告仍執
    前詞否認犯行，提起上訴，而指摘原審判決不當，並無理由
    ，然原審判決既有上開違誤，仍應由本院予以撤銷改判。爰
    審酌被告偽造本票持向告訴人行使之犯罪動機、目的及所生
    損害，而迄今仍未全數清償積欠告訴人之欠款，彌補告訴人
    所受損害，惟欠款不多，犯後又曾坦認犯行，仍有悔意等，
    及其他一切情狀，量處如主文第2 項所示之刑，以示懲儆。
    附表所示偽造本票6 紙雖未扣案，但無證據證明已經滅失，
    故不問是否屬於犯人與否，均應依刑法第205 條之規定宣告
    沒收。
五、查被告前未曾受有期徒刑以上刑之宣告，有臺灣高等法院被
    告全國前案紀錄表在卷可稽，此次因需款急迫，一時失慮，
    偶罹刑典，認其經此偵查、審判程序及刑之宣告後，應知警
    惕而無再犯之虞，本院認其所受之宣告刑以暫不執行為當，
    併予宣告緩刑4 年，用啟自新。
據上論結，應依刑事訴訟法第369 條第1項前段、第364 條、第
299 條第1 項前段，刑法第2 條第1 項前段、第201 條第1 項、
第205 條、第59條、第74條第1 項第1 款、修正前第56條，刑法
施行法第1 條之1 ，判決如主文。
本案經檢察官李門騫到庭執行職務。
中    華    民    國    97    年    9     月    3     日
                  刑事第七庭    審判長法  官 莊飛宗
                                      法  官 孫啟強
                                      法  官 邱明弘
以上正本證明與原本無異。
如不服本判決應於收受本判決後10日內向本院提出上訴書狀，其
未敘述上訴理由者，並得於提起上訴後10日內向本院補提理由書
狀（均須按他造當事人之人數附繕本）「切勿逕送上級法院」。
中    華    民    國    97    年    9     月    3     日
                                      書記官 曾允志
附錄法條：
刑法第201條
意圖供行使之用，而偽造、變造公債票、公司股票或其他有價證
券者，處3 年以上10年以下有期徒刑，得併科3 千元以下罰金。
行使偽造、變造之公債票、公司股票或其他有價證券，或意圖供
行使之用，而收集或交付於人者，處1 年以上7 年以下有期徒刑
，得併科3 千元以下罰金。
刑法第339條
意圖為自己或第三人不法之所有，以詐術使人將本人或第三人之
物交付者，處5 年以下有期徒刑、拘役或科或併科1 千元以下罰
金。
以前項方法得財產上不法之利益或使第三人得之者，亦同。
前二項之未遂犯罰之。
附  表
  ┌──┬──────┬──────┬──────┐
  │編號│票號        │發票日      │票面金額（新│
  │    │            │            │臺幣）      │
  ├──┼──────┼──────┼──────┤
  │1   │334237      │88年3 月6日 │3萬元       │
  ├──┼──────┼──────┼──────┤
  │2   │334239      │88年4 月6日 │3萬元       │
  ├──┼──────┼──────┼──────┤
  │3   │278343      │88年11月10日│8萬5000元   │
  ├──┼──────┼──────┼──────┤
  │4   │054988      │88年11月29日│7萬元       │
  ├──┼──────┼──────┼──────┤
  │5   │278344      │88年12月5日 │5萬元       │
  ├──┼──────┼──────┼──────┤
  │6   │278349      │88年12月13日│1萬5000元   │
  └──┴──────┴──────┴──────┘


司法院資訊處製作；財團法人民間司法改革基金會備份。
